# 3 Quantitative Analyse

## 3.1 Datengrundlage

Zur deduktiven Überprüfung der im vorangegangenen Kapitel vorgestellten Hypothesen wird eine quantitative Datenanalyse unter Einbeziehung zweier Analyseebenen durchgeführt. Sie umfasst erstens die Individualebene, also die individuellen Wahlberechtigten, und zweitens die Makroebene der 28 Mitgliedsstaaten. Die Individualdaten sind Umfrageantworten aus dem Nachwahlquerschnitt der EES, die vom 23.-26. Mai 2019 in allen 28 Mitgliedsstaaten der EU erhoben wurde. Die Methode für die Zusammenstellung der EES-Stichprobe war eine mehrstufige, nach Geschlecht, Alter und Wohnort geschichtete Zufallsauswahl. In jedem Mitgliedsstaat wurde eine Stichprobengröße von 1000 angestrebt, außer in Malta, Luxembourg und Zypern, wo je 500 Individuen in die Stichprobe gelangten. Insgesamt beinhaltet der EES-Datensatz `r nrow(ees2019.raw)` Individuen. Für die Regressionsanalyse mussten jedoch alle Individuen, bei denen für mindestens eine der untersuchten Variablen Angaben fehlten, aus der Stichprobe entfernt werden, sodass $n_{Mikro}$ für alle folgenden Modelle nur noch `r nrow(data)` betrug (siehe Anhang A für genaue Angaben zur Stichprobenzusammensetzung). Jedes Individuum ist genau einem Mitgliedsstaat zugeordnet, in dem es wahlberechtigt war, es handelt sich also um eine perfekte hierarchische Datenstruktur [vgl. @jaeckle2017 150-151].

Die Daten auf der Makroebene stammen aus einer Reihe verschiedener Quellen. Termine der Wahlen zum europäischen Parlament und der nationalen Parlamentswahlen stammen aus der Parliaments and Governments Database ["ParlGov", @doring2019]. Aus diesem Datensatz stammen außerdem die Stimmanteile der einzelnen Parteien bei den nationalen Parlamentswahlen. Die Einordnung der Parteien als EU-skeptisch oder nicht EU-skeptisch wird vom Projekt "PopuList" übernommen, welches europäische Parteien auf Basis von Programmanalysen als populistisch, rechts- oder linksextrem sowie EU-skeptisch kategorisiert [@rooduijn2019]. In dieser Kategorisierung wird EU-Skepsis als umfassende Haltung begriffen, d.h. Kritik an einzelnen Organen oder Entscheidungen der EU reicht nicht für eine Einordnung als EU-skeptisch aus. Aus den ParlGov- und PopuList-Daten lässt sich ein Näherungswert für den Einfluss EU-skeptischer Parteien auf die politische Landschaft der einzelnen Mitgliedsstaaten bilden, der im folgenden als "Kontext-Euroskepsis" bezeichnet wird. Die Informationen über Wahlpflicht sowie über Wahlen, die zeitgleich mit der EP-Wahl 2019 stattfanden, wurden aus einer Reihe von staatlichen Internetpräsenzen der jeweiligen Mitgliedsstaaten zusammengetragen.

## 3.2 Methode

Die vorliegende Datenstruktur lässt sich mit einem allgemeinen linearen Regressionsmodell nur unzureichend bearbeiten, weil die bei Regressionsanalysen notwendige Grundannahme, dass alle Messungen voneinander unabhängig sein müssen, nicht gewährleistet werden kann. Zwar trifft dies bei den Variablen der Individualebene zu, jedoch lässt sich die Makroebene nicht berücksichtigen, ohne diese Annahme zu verletzen: Ein allgemeines lineares Modell würde die disaggregierten Daten der Mitgliedsstaaten nicht als solche, sondern als Merkmale der Individuen betrachten, sodass es zu einer "wundersamen Vervielfachung der Einheiten"  käme [@snijders2011 16]. Dies erhöht das Risiko eines Fehlers erster Art, also der Annahme eines Effektes als signifikant, der in Wahrheit zufällig ist, weil Standardfehler unterschätzt werden. Selbst, wenn keine Variablen auf der Aggregatebene in die Analyse einfließen würden, wäre aber allein aufgrund der mehrstufigen Stichprobenauswahl der EES eine mögliche Problemquelle vorhanden, da eventuelle Unterschiede zwischen den Mitgliedsstaaten unberücksichtigt blieben. Die umgekehrte Verfahrensweise, also eine Aggregation der Individualdaten und eine Analyse lediglich auf der Aggregatebene, ist rein statistisch gesehen weniger problembehaftet, würde jedoch die Aussagekraft des Modells drastisch reduzieren. Eine Reihe von Hypothesen und Kontrollen aus den vorherigen Kapiteln lässt sich überhaupt nur auf der Individualebene überprüfen, etwa die *Civic Orientations* und Angaben zum nahen sozialen Umfeld. Zudem würde die geringe Fallzahl von $n = 28$ nur wenige Freiheitsgrade zulassen, sodass nur eine geringe Anzahl an Variablen einfließen könnte. Eine weitere mögliche Vorgehensweise, nämlich das Schätzen von 28 separaten Regressionsmodellen für die einzelnen Mitgliedsstaaten, scheitert an mangelnder Vergleichbarkeit der Ergebnisse und erlaubt keine differenzierte Quantifizierung der Effekte auf der Makroebene, da diese lediglich durch die Achsenabschnitte modelliert würden.

Die vorliegende Fragestellung erfordert also eine Mehrebenenanalyse (MEA). @jaeckle2017 nennen zwei hinreichende Bedingungen, unter denen eine MEA notwendig ist: Erstens ist sie aus theoretischer Sicht notwendig, wenn von Zusammenhängen zwischen Variablen auf der Makro- und Individualebene ausgegangen wird. Zweitens ist sie aus statistischer Sicht notwendig, wenn "die gesamte Varianz zwischen den betrachteten Individuen zu einem relevanten Anteil auf Unterschiede zwischen den Makro-Level-Einheiten zurückzuführen ist" [@jaeckle2017 154]. Im vorliegenden Fall ist die erste Bedingung definitiv erfüllt: Es werden sowohl Variablen auf der Makro- als auch auf der Individualebene zur Erklärung der Wahlbeteiligung herangezogen, weshalb eine MEA angebracht ist. Eine vorausgehende Überprüfung der zweiten Bedingung erübrigt sich.

Der Zusammenhang zwischen den unabhängigen Variablen und der Wahlbeteiligung wird durch das *Generalised Linear Mixed Model* (GLMM) [@breslow1993; @jiang2007] modelliert, wobei als Linkfunktion die Logit-Funktion $\log\frac{p}{1-p}$ dient. Zur Schätzung der Modellparameter wurde die Statistiksoftware R [@rcoreteam2020] mit dem Paket *lme4* [@bates2015] verwendet. Die Schätzung erfolgt mittels Maximum Likelihood Estimation (MLE). Für alle Signifikanztests und für die Schätzung der Konfidenzintervalle wird ein Signifikanzniveau von $\alpha = 0,05$ verwendet. Das GLMM erlaubt bei unabhängigen Variablen auf der Individualebene zwei Arten von Schätzungen. Beim *Random Intercept Estimate* wird davon ausgegangen, dass die Richtung und Stärke des Zusammenhangs zwischen der unabhängigen und der abhängigen Variable über alle Gruppen hinweg gleich sind. Es wird folglich nur der Achsenabschnitt (*Intercept*) der Regressionskurve für jede Gruppe einzeln geschätzt, während der Steigungskoeffizient (*Slope*) wie bei einem normalen linearen Modell fixiert ist. Demgegenüber stehen *Random Slope Estimates*, bei denen nicht nur der Achsenabschnitt, sondern auch der Steigungskoeffizient je nach Gruppe variieren können. Dies erlaubt die Modellierung von Effekten, die sich in Stärke und/oder Richtung zwischen den Gruppen unterscheiden [vgl. @snijders2011 74-80]. Würde also beispielsweise in einem Mitgliedsstaat eine EU-skeptische Haltung sehr stark positiv auf die Wahlbeteiligung wirken, während sie in einem anderen Staat nur einen schwachen oder einen negativen Effekt hat, könnte dieser Zusammenhang nur durch eine Random-Slope-Schätzung abgebildet werden. Diese genauere Abbildung des untersuchten Sachverhalts fordert jedoch den Preis einer deutlich größeren Modellkomplexität, da anstelle eines einzigen Steigungskoeffizienten pro Variable nun $n_{Makro}$ Koeffizienten zu schätzen sind. Dies bringt zwei Nachteile mit sich: Erstens steigt das Risiko eines *Overfits*, also eines Modells, das sich zu stark an die Eigenheiten der Trainingsdaten anpasst, weil es zu viele unbekannte Größen enthält [@everitt2002 275]. Ein größerer Anteil an erklärter Varianz wird also mit einem potenziell größeren Bias, bzw. größeren Konsequenzen einer verzerrten Stichprobe, erkauft [*Bias-Variance-Tradeoff*, vgl. @fortmann-roe2012]. Zweitens steigt die zum Schätzen der Modellparameter benötigte Rechenzeit deutlich an.

Um einschätzen zu können, inwiefern die Auswirkungen der verschiedenen Einstellungsvariablen sich zwischen den Mitgliedsstaaten unterscheiden, wurden drei verschiedene Regressionsmodelle geschätzt. Alle drei Modelle enthalten als abhängige Variable die Wahlbeteiligung, unterscheiden sich aber hinsichtlich der unabhängigen Variablen. Modell 0 enthält keine Angaben zu EU-bezogenen Einstellungen, sondern nur die herkömmlichen, nicht EU-spezifischen Erklärungsgrößen der Wahlbeteiligung nach den vier Großtheorien. Auf der Individualebene handelt es sich hier um Angaben zur politischen Zufriedenheit ohne konkreten EU-Bezug, genauer zur Zufriedenheit mit dem Zustand der Demokratie, der Regierung, dem Parlament und der wirtschaftlichen Situation im jeweiligen Mitgliedsstaat. Dazu kommen Variablen zum sozioökonomischen Hintergrund (Selbsteinschätzung der Klassenzugehörigkeit, Dauer der formalen Bildung), zum sozialen Umfeld (Gewerkschafts- und Kirchenbindung, häusliche Partnerschaft, Erwerbstätigkeit, städtischer oder ländlicher Wohnort) und zur politischen Identität (allgemeines politisches Interesse, Interesse am EP-Wahlkampf, Parteiidentifikation) sowie die demographischen Merkmale Alter und Geschlecht. Auf der Makroebene enhält das Modell Kontextvariablen zu strukturellen Gegebenheiten in den Mitgliedsstaaten. Es wird berücksichtigt, ob Wahlpflicht herrscht, wieviele EP-Wahlen es im Mitgliedsstaat bereits gab, ob andere Wahlen zeitgleich stattfanden und ob die Wahl an einem Sonntag stattfand. Zudem wird Franklins Operationalisierung der *Electoral Salience* als Jahre bzw. Jahresbruchteile seit der letzten nationalen Parlamentswahl berücksichtigt. Modell 1 beinhaltet zusätzlich zu allen genannten Variablen die vier Einstellungsfragen zur EU: Zufriedenheit mit der Demokratie in der EU, Vertrauen in das EP, Meinung zur Mitgliedschaft insgesamt und Meinung zum Integrationsprozess. Zusätzlich beinhaltet das Modell auf der Makroebene eine Variable zur Kontext-Euroskepsis. Diese wird als die Summe der Stimmanteile aller euroskeptischen Parteien im jeweiligen Mitgliedsstaat operationalisiert, wobei sich die Kategorisierung als euroskeptisch nach dem PopuList-Datensatz richtet. Zwischen den vier individuellen Einstellungsvariablen zur EU und der Kontext-Euroskepsis werden Cross-Level-Interaktionen berechnet, um einschätzen zu können, ob sich die Einstellungen je nach der Popularität EU-skeptischer Ideen im Mitgliedsstaat unterschiedlich auswirken. Durch den Vergleich der Modelle 0 und 1 kann beurteilt werden, inwiefern eine Berücksichtigung EU-bezogener Einstellungen zu einem besseren Verständnis der Wahlbeteiligung führt. In Modell 1 sind alle unabhängigen Variablen nur als *Fixed Effects* vorhanden, der einzige Gruppeneffekt ist der *Random Intercept*. Modell 2 beinhaltet für die vier Einstellungsvariablen zur EU (Demokratiezufriedenheit, Vertrauen ins Parlament, Meinung zur Mitgliedschaft und zum Integrationsprozess) zusätzlich *Random Slopes*, sodass eventuelle landesspezifische Sachverhalte oder Unterschiede zwischen den Mitgliedsstaaten abgebildet werden können. Bei allen anderen Variablen wurde auf die Schätzung von *Random Slopes* verzichtet, weil dies die Rechenzeit drastisch erhöht hätte und es sich um Kontrollvariablen handelt, bei denen länderspezifische Abweichungen nicht im Erkenntnisinteresse dieser Arbeit sind. Zudem ist fraglich, ob angesichts der geringen Fallzahl auf der Makroebene ein derart überkomplexes Modell noch sinnvoll zu interpretieren wäre.

Ein allgemeines Problem bei der Erforschung von Wahlbeteiligung mittels Umfragedaten ist das sogenannte *Overreporting*, also das Phänomen, dass Umfragedaten meist eine deutlich höhere Wahlbeteiligung ausweisen als tatsächlich vorlag. Dies kann zum Teil auf einen nicht ganz vermeidbaren Selektionsbias zurückgeführt werden, weil Personen, die nicht wählen, systematisch auch eher weniger an Meinungsumfragen teilnehmen. Andererseits entsteht sich die Abweichung aber auch teilweise, weil Personen, die nicht gewählt haben, in der Umfrage fälschlicherweise das Gegenteil behaupten. Weil dieser Effekt durch soziale Erwünschtheit zustandekommt, ist nicht auszuschließen, dass er systematisch stärker bei solchen Menschen vorliegt, die die klassischen Merkmale von Wähler\*innen aufweisen, also bei Personen mit ausgeprägten *Civic Orientations*, starker sozialer Einbindung, hohem sozioökonomischem Status und hohem Bildungsniveau. Daher ist anzunehmen, dass aufgrund des Overreportings solche Effekte, die eine Wahlbeteiligung begünstigen, anhand von Umfragedaten eher überschätzt werden [@cabarello2014 445]. Effekte, die nicht auf die oben genannten Größen beschränkt sind, also etwa die hier untersuchten EU-bezogenen Einstellungsvariablen, werden hingegen eher unterschätzt bleiben.

## 3.3 Ergebnisse

### 3.3.1 Vergleich der Modelle

Bevor mit der Interpretation der Regressionsparameter begonnen werden kann, muss ermittelt werden, welches der drei Modelle die Einflussgrößen der Wahlbeteiligung am besten abbildet. Bei herkömmlichen *Ordinary Least Squares*-Regressionen gilt gewöhnlich der Determinationskoeffizient R² als wichtiger Indikator für die Anpassungsgüte. Für andere Regressionsmodelle gibt es eine Reihe an Berechnungsformeln für sogenannte Pseudo-R²-Maße, die die Eigenschaften des Determinationskoeffizienten nachahmen. Für GLMMs ist das Pseudo-R² von @nakagawa2013 geeignet. Dieses kann entweder unter Berücksichtigung aller Effekte (konditionales R²) oder nur unter Berücksichtigung fixer Effekte (marginales R²) berechnet werden. Im Vergleich zu Modell 0 verbessert Modell 1 beide Maßzahlen um circa einen Prozentpunkt (Tabelle 1). Dies enspricht ungefähr auch der Verbesserung, die bei @schmitt2007 [162] erzielt wird, allerdings erreichen alle hier berechneten Modelle insgesamt deutlich höhere R²-Werte als die von Schmitt und van der Eijk, was wohl hauptsächlich auf die Berücksichtigung der Makroebene zurückzuführen ist. Dass der Unterschied zwischen den Modellen so niedrig ausfällt, könnte aber zum Teil auch daran liegen, dass die in beiden Modellen vorliegenden Kontrollvariablen systematisch mit einer Tendenz zum *Overreporting* zusammenhängen. Modell 2 schneidet im Vergleich zu Modell 1 erwartungsgemäß nur beim konditionalen R² besser ab, weil sich die beiden Modelle nur durch die zusätzlichen *Random Slopes* in Modell 2 unterscheiden. Leider ist die Interpretation dieser Ergebnisse aus verschiedenen Gründen schwierig. Erstens kann bei Pseudo-R²-Maßen nicht wie beim "echten" R² davon ausgegangen werden, dass diese den Anteil der erklärten Varianz an der Gesamtvarianz angeben [@nakagawa2013 138]. Zweitens gilt bei Untersuchungen zur Wahlbeteiligung allgemein, dass R²-Maße im Vergleich zu anderen unabhängigen Variablen eher niedrig ausfallen, was u.a. mit dem Effekt des Overreporting zu tun haben könnte. So sprechen etwa @aldrich1986 [277] bei einem R² von 0,25 bei Wahlbeteiligungsstudien schon von einem guten Modell. Drittens ist eine der Eigenschaften des R², dass es bei Hinzunahme neuer Regressionsparameter immer steigt [@nakagawa2013 134]. Inwiefern dieser Anstieg im Verhältnis zu den Kosten der ansteigenden Modellkomplexität (vgl. Bias-Variance-Tradeoff) steht, wird dabei jedoch nicht erfasst.

```{r echo = FALSE}
rsq0 <- r2_nakagawa(mod0)
rsq1 <- r2_nakagawa(mod1)
rsq2 <- r2_nakagawa(mod2)
rsq_cond <- c(rsq0[[1]], rsq1[[1]], rsq2[[1]])
rsq_marg <- c(rsq0[[2]], rsq1[[2]], rsq2[[2]])
mod_comp_ <- 
  data.frame(
    rsq_cond, 
    rsq_marg, 
    mod_comp$logLik, 
    mod_comp$npar, 
    mod_comp$AIC) %>% 
  setNames(c(
    "Konditionales Pseudo-R²", 
    "Marginales Pseudo-R²", 
    "Log-Likelihood", 
    "Freiheitsgrade", 
    "Akaikes Informationskriterium (AIC)")
) %>%
  t() %>%
  as.data.frame() %>%
  setNames(c("Modell 0", "Modell 1", "Modell 2"))

options(scipen = 1, digits = 2, OutDec= ",")
knitr::kable(mod_comp_, caption = "Die Modelle im Vergleich")
```

Um also die Modelle besser miteinander zu vergleichen, ist eine Metrik notwendig, die die Modellkomplexität kontrollierend berücksichtigt und einen Komplexitätsanstieg ohne verhältnismäßigen Gewinn an Erklärungskraft bestraft. Eine solche Metrik ist beispielsweise Akaikes Informationskriterium [AIC, @akaike1998]. Dieses ist bei Modell 1 kleiner als bei Modell 0, bei Modell 2 ist es größer als bei Modell 1, aber ebenfalls kleiner als bei Modell 0. Weil ein kleineres AIC besser ist, deutet dies darauf hin, dass Modell 1 im Vergleich zu Modell 0 eine deutliche Verbesserung bietet. Der nominelle Anstieg der Anpassungsgüte bei Modell 2, der sich durch das größere R² äußert, steht hingegen nicht in einem angemessenen Verhältnis zu dessen deutlich größerer Komplexität.

Zuletzt kann zum Vergleich der Modelle und zur Überprüfung der Nullhypothese ein Likelihood-Ratio-Test (LRT) auf Basis der Log-Likelihood-Werte und der Freiheitsgrade der einzelnen Modelle durchgeführt werden. Beim Vergleich der Modelle 0 und 1 ist dieser mit $p =$ `r mod_comp[2,8]` hochsignifikant. Folglich kann die Nullhypothese *H0* bei jedem gängigen Signifikanzniveau verworfen werden. Die Einstellungen zur EU in das Erklärungsmodell für die Wahlbeteiligung einzubeziehen, ist also zumindest für die EP-Wahlen von 2019 gerechtfertigt. Vergleicht man jedoch die Modelle 1 und 2, verfehlt der LRT mit $p =$ `r  mod_comp[3,8]` die Signifikanzschwelle $\alpha=0,05$ deutlich. Dieses Ergebnis bestätigt die aufgrund des größeren AIC bereits aufgestellte Vermutung, dass Modell 2 die Wahlbeteiligung nicht signifikant besser erklärt als Modell 1. Weil Modell 1 bereits die möglichen Interaktionseffekte der Kontext-Euroskepsis beinhaltet, mit der sich die Hypothesen *H5* und *H6* beschäftigen, bedeutet dies, dass über diese Effekte hinaus keine signifikanten Unterschiede in der Wirkungsweise der unabhängigen Variablen zwischen den Mitgliedsstaaten bestehen. Dies wird auch in Abbildung 2 deutlich, welche zeigt, dass unter den *Random Effects* von Modell 2 die Koeffizienten kaum vom Mittel abweichen. *H7* ist also bestätigt. Von allen drei berechneten Modellen bietet Modell 1 die beste Approximation der Wahlbeteiligung, weil es den besten Kompromiss zwischen möglichst guter Anpassung und möglichst geringer Komplexität darstellt. 

```{r echo = FALSE, fig.height = 3, fig.width = 8, fig.cap = "Abweichung der Regressionskoeffizienten (Random Effects) in Modell 2"}
plot_model(mod2, type = "re", dot.size = 1.5, ci.lvl = .95) + theme(axis.text = element_text(size = rel(0.5)), title = element_blank())
```

\newpage

### 3.3.2 Einfluss der EU-bezogenen Einstellungsvariablen

Auf Basis der Regressionskoeffizienten von Modell 1 lässt sich einschätzen, ob und wie die vier in der EES abgefragten Einstellungen zur EU eine Wahlbeteiligung begünstigen oder hindern. Hinsichtlich der allgemeinen Einschätzung der EU-Mitgliedschaft ist zunächst festzustellen, dass kein statistisch signifikanter Unterschied zwischen der Wahlbeteiligung von Befragten mit einer negativen oder einer neutralen Einschätzung vorliegt (siehe Tabelle 2 auf S. 35-36). *H1b* und *H1c* müssen also beide verworfen werden. Eine ablehnende Haltung gegenüber der EU führt weder zu einer übermäßigen Tendenz zur Nichtwahl, noch weist sie gegenüber einer gleichgültigen Haltung einen Mobilisierungseffekt auf. Signifikant ist hingegen der Unterschied zwischen einer neutralen und einer positiven Einstellung. EU-Befürworter\*innen haben also häufiger an der Wahl teilgenommen als Personen mit einer gleichgültigen Haltung. Dies entspricht der in *H1a* formulierten Erwartung. Insgesamt kann *H1* also bestätigt werden: Eine positive Grundhaltung zur EU begünstigt tendenziell die Teilnahme an der Wahl gegenüber einer negativen Grundhaltung. Allerdings führt letztere nicht aus sich selbst heraus zu einer signifikanten Demobilisierung.

Es stellt sich noch die Frage, ob und wie diese Effekte sich angesichts der unterschiedlichen Kontext-Euroskepsis in den Mitgliedsstaaten unterscheiden. Zwar verfehlt der diesbezügliche Interaktionsterm bei beiden Schritten der Variable die statistische Signifikanz, dies ist allerdings angesichts der allgemeinen Komplexität des Modells und des eventuell störenden Effekts von Overreporting kein Grund, eine Interaktion gänzlich auszuschließen. Abbildung 3 zeigt die geschätzte Beteiligungswahrscheinlichkeit für alle drei Merkmalsausprägungen bei verschiedenen Niveaus der Kontext-Euroskepsis. Klar zu erkennen ist, dass Individuen mit einer positiven Meinung zur Mitgliedschaft in allen Kontexten ungefähr gleich stark zur Wahlbeteiligung neigten, und zwar unabhängig von der Kontext-Euroskepsis. Ein zusätzlicher Mobilisierungseffekt durch die größere Bedrohung der eigenen Position lässt sich für diese Gruppe nicht nachweisen, womit *H5* widerlegt ist. Weniger klar ist das Ergebnis bei Personen mit neutralen oder negativen Meinungen. Das Modell sagt für sie in Systemen mit höherer Kontext-Euroskepsis eine tendenziell höhere Wahlbeteiligung voraus, und dieser Unterschied ist bei Personen mit negativer Meinung größer, was für die in *H6a* formulierte Annahme spricht, dass Euroskeptiker\*innen mit zunehmender politischer Relevanz von euroskeptischen Parteien weniger zur Nichtwahl neigen. Allerdings kann aufgrund der sehr breiten Konfidenzintervalle nicht klar beurteilt werden, ob ein solcher Effekt wirklich vorliegt. *H6a* kann daher hinsichtlich der Grundeinstellung zur Mitgliedschaft weder bestätigt noch verworfen werden, es scheint jedoch wahrscheinlicher, dass sie zutrifft.

```{r echo = FALSE, fig.height = 3, fig.cap = "Cross-Level-Interaktion: Meinung zur EU-Mitgliedschaft und Kontext-Euroskepsis"}
plot_model(mod1, type = "pred", terms = c("EUM", "C_EUSkep")) + labs(x = "Meinung zur EU-Mitgliedschaft", y = "Wahrscheinlichkeit der Wahlbeteiligung", color = "Kontext-\nEuroskepsis") + theme(plot.title = element_blank())
```

Die zweite untersuchte Variable war die Meinung zum europäischen Integrationsprozess bzw. in der Formulierung der EES zur "europäischen Einigung". Diese erreicht in Modell 1 keine statistische Signifikanz. Der positive Regressionskoeffizient suggeriert einen schwachen positiven Zusammenhang, also eine zunehmende Wahlbeteiligung bei positiverer Meinung. Allerdings liegt der Nullpunkt innerhalb des 95-prozentigen Konfidenzintervalls, sodass auch ein sehr schwacher negativer Zusammenhang möglich ist. Am wahrscheinlichsten erscheint jedoch, dass überhaupt kein Zusammenhang besteht. Somit sind *H2a* und *H2b* beide zugunsten der Nullhypothese zu verwerfen. Auch die Cross-Level-Interaktion mit der Kontext-Euroskepsis ist nicht signifikant. Eine mögliche Erklärung für dieses Ergebnis wäre, dass die Meinung zur Integration durch die Meinung zur EU allgemein bedingt wird und die Frage zur Mitgliedschaft im Modell daher den Effekt beider Variablen umfasst. Jedoch ist die bivariate Korrelation der beiden Variablen nur mittelgroß (Spearmans $\rho =$ `r cor(as.numeric(data$EUM), data$Unif, method = "spearman")`). Daher ist eher anzunehmen, dass die Meinung zum Integrationsprozess tatsächlich keinen Effekt auf die individuelle Wahlbeteiligung hat.

Die dritte EU-bezogene Einstellungsvariable fragte nach dem Vertrauen, welches die Befragten ins europäische Parlament setzen. Insgesamt zeigt sich hier ein signifikanter positiver Zusammenhang, ein höheres Vertrauen führte also zu einer höheren Wahrscheinlichtkeit der Wahlbeteiligung, während Misstrauen diese eher hinderte. Dieser Zusammenhang entspricht der Annahme von *H3*. Der Interaktionsterm mit der Kontext-Euroskepsis war auch hier wieder nicht signifikant. Bei einer grafischen Darstellung der Interaktion (siehe Abbildung 4) zeigt sich, 
dass Befragte in Mitgliedsstaaten mit höherer Kontext-Euroskepsis zwar insgesamt eine höhere Teilnahmewahrscheinlichkeit aufweisen, dass sich aber die Steigung, also der Effekt der Vertrauensvariable, nicht verändert. Bezüglich des Vertrauens ins EP ist *H6a* also zu verwerfen.

```{r echo = FALSE, fig.height = 3, fig.cap = "Cross-Level-Interaktion: Vertrauen ins EP und Kontext-Euroskepsis"}
plot_model(mod1, type = "pred", terms = c("PTEU", "C_EUSkep")) + labs(x = "Vertrauen in das europäische Parlament", y = "Wahrscheinlichkeit der Wahlbeteiligung", color = "Kontext-\nEuroskepsis") + theme(plot.title = element_blank())
```

Als letzte unabhängige Variable der Untersuchung bleibt die Zufriedenheit mit der Demokratie in der EU. Auch diese ist statistisch signifikant. Bemerkenswerterweise liegt hier der 95-prozentige Konfidenzintervall gänzlich unterhalb des Nullpunkts, es handelt sich also um einen negativen Zusammenhang. Konkret bedeutet dies, dass Individuen, die mit der Demokratie in der EU zufriedener sind, mit höherer Wahrscheinlichkeit der Wahl fernblieben, während Unzufriedene eher teilnahmen. Die Demokratiezufriedenheit wirkt also im Vergleich zu den anderen Einstellungsvariablen genau umgekehrt. Folglich ist *H4b* bestätigt und *H4a* widerlegt. Dieses Ergebnis spricht dafür, dass die Idee des "Demokratiedefizits" gegenüber anderen, fundamentaleren anti-europäischen Positionen differenziert behandelt werden muss. Es untermauert
Lecontes Behauptung, dass dieser Kritikpunkt nicht zwingend ein Symptom einer insgesamt euroskeptischen Grundhaltung sein muss. Bezüglich der Frage, ob die Kontext-Euroskepsis hier eine konditionierende Funktion ausübt, zeichnet sich ein ähnliches Bild wie bei der Frage nach dem Vertrauen ins EP: Die Steigung der Voraussagekurve und damit der Effekt der Demokratiezufriedenheit ist unabhängig von der Kontext-Euroskepsis nahezu identisch. Ein kleiner Unterschied ist zwar erkennbar, und deutet auf einen geringfügig verstärkten Effekt in Systemen mit geringerer Kontext-Euroskepsis hin, aber die Konfidenzintervalle überlappen einander zu stark, um eine der Formulierungen von *H6* zu bestätigen.

```{r echo = FALSE, fig.height = 3, fig.cap = "Cross-Level-Interaktion: Demokratiezufriedenheit und Kontext-Euroskepsis"}
plot_model(mod1, type = "pred", terms = c("DSEU", "C_EUSkep")) + labs(x = "Zufriedenheit mit der Demokratie in der EU", y = "Wahrscheinlichkeit der Wahlbeteiligung", color = "Kontext-\nEuroskepsis") + theme(plot.title = element_blank())
```

### 3.3.3 Kontrollvariablen

Neben drei der vier Einstellungsvariablen zur EU erreichen auch einige der berücksichtigten Kontrollvariablen statistische Signifikanz. Besonders interessant sind hier die Einstellungen zur nationalen Politikarena, da sie im Sinne der Second-Order-Hypothese relevanter sein müssten als die Einstellungen zur EU. Wiederum wurden vier Einstellungen abgefragt. Das Vertrauen ins nationale Parlament blieb klar insignifikant, was nicht weiter verwunderlich ist angesichts der Tatsache, dass dieses nicht zur Wahl steht. Allerdings sind auch die Zufriedenheit mit der Arbeit der nationalen Regierung und mit der Lage der Wirtschaft im Mitgliedsstaat keine signifikanten Prädiktoren für die Wahlbeteiligung bei den EP-Wahlen. Zusammen stellen diese Ergebnisse ein ernsthaftes Problem für die Gültigkeit der Second-Order-These dar, nimmt diese doch an, dass das Wahlverhalten bei Wahlen zweiter Ordnung primär von Überlegungen hinsichtlicher der politischen "Hauptarena" im Mitgliedsstaat abhängt. Bei den Wahlen 2019 scheint dies nicht der Fall gewesen zu sein. Lediglich die Zufriedenheit mit der Demokratie im Mitgliedsstaat erreicht statistische Signifikanz. Im Gegensatz zur Demokratiezufriedenheit auf EU-Ebene hängt sie positiv mit der Wahlbeteiligung zusammen. Da beiden Variablen dieselbe Skala zugrundeliegt, können ihre Regressionskoeffizienten verglichen werden, wobei die nationale Demokratiezufriedenheit eine größere Abweichung vom Nullpunkt aufweist und somit als der stärkere Einflussfaktor gelten kann. Dies kann einerseits als Argument für eine weitere Gültigkeit der Second-Order-These interpretiert werden, andererseits ist aber auch denkbar, dass diese Variable lediglich einen Proxy für eine allgemeine, nicht kontextspezifische Politikverdrossenheit darstellt. Unter dieser Annahme würde ihre starke Wirkung das sonstige Ausbleiben der Voraussagen der Second-Order-These nicht weiter relativieren.

Weitere signifikante Kontrollvariablen auf der Individualebene sind die Aufmerksamkeit im Wahlkampf und das politische Interesse, die Parteineigung, das Bildungsniveau, das Alter, der sozioökonomische Status, das Zusammenleben mit einem\*einer Lebenspartner\*in sowie die Kirchenbindung und der Wohnort auf dem Land bzw. in der Stadt. Keines der hier auffindbaren Ergebnisse ist überraschend, weil alle Variablen gemäß der etablierten Hypothesen aus den Großtheorien der Wahlforschung wirken. Bemerkenswert ist lediglich, dass Gewerkschaften keine signifikante Mobilisierungsfunktion aufwiesen und auch Erwerbstätige nicht signifikant stärker zur Beteiligung neigten, obwohl Arbeitsrecht ein Politikfeld ist, in dem die EU sehr aktiv ist. Dies kann eventuell als weiterhin bestehende Konsequenz des Second-Order-Charakters der EP-Wahlen aufgrund von fehlender Bindung an Mehrheiten im EP interpretiert werden (die Erarbeitung und Kontrolle von arbeitsrechtlichen EU-Richtlinien obliegt der Kommission), allerdings wären genauere Untersuchungen notwendig, um hierzu eine sichere Aussage zu treffen.

Zusätzlich zur Individualebene beinhaltete das Modell eine Reihe von Variablen auf der Makroebene der Mitgliedsstaaten. Außer der Kontext-Euroskepsis, die weder alleine noch in einem ihrer Interaktionsterme signifikant wurde, handelte es sich dabei stets um Kontrollvariablen, die die strukturellen Gegebenheiten im Mitgliedsstaat widerspiegeln sollten. Im Sinne der Second-Order-These sollten diese Variablen zu einem großen Teil für die Varianz bei der Wahlbeteiligung verantwortlich sein. Dies kann durch die Ergebnisse der vorliegenden Mehrebenanalyse nur teilweise bestätigt werden. Auffällig ist zunächst, dass die *Electoral Salience* in der Operationalisierung nach @franklin2001 die Signifikanzschwelle sehr deutlich verfehlt. Dies suggeriert, dass der Zeitpunkt der EP-Wahlen im nationalen Hauptwahlzyklus keinen nennenswerten Effekt mehr auf die Wahlbeteiligung ausübt. Zu einem ähnlichen Ergebnis kam bereits @manow2005. Jedoch ist die Aussagekraft in der vorliegenden Studie eingeschränkt, weil die Variable innerhalb eines Mehrebenendesigns vorliegt, das auf der Individualebene bereits die Aufmerksamkeit berücksichtigt, mit der die Befragten nach eigener Angabe den Wahlkampf verfolgten. Weil in der Konzeption der Second-Order-These der Wahlzeitpunkt mittelbar über diese Aufmerksamkeit wirkt, ist denkbar, dass ein Teil des Effekts der *Electoral Salience* durch die Berücksichtigung dieser Variable bereits kontrolliert wird. Das Ergebnis disqualifiziert daher das Konstrukt der *Electoral Salience* nicht vollständig. Unter den vier Variablen, die tatsächlich nur auf der Makroebene vorliegen, sind hingegen zumindest drei signifikant. Zunächst hängt die Anzahl der bisher im Mitgliedsstaat stattgefundenen EP-Wahlen positiv mit der Wahlbeteiligung zusammen. Dieses Ergebnis entspricht den Erwartungen, weil es einerseits den Unterschied zwischen den "alten" Mitgliedsstaaten und den neuen Mitgliedern der Osterweiterungen widerspiegelt, andererseits die Theorie der Gewohnheitswahl stützt. Außerdem haben auch eine Wahlpflicht sowie die Durchführung der Wahl an einem Sonntag einen signifikanten positiven Effekt, wobei der der Wahlpflicht, wie in den meisten bisherigen Studien, besonders stark ausfällt. Knapp unter der Signifikanzschwelle bleibt hingegen die Kontrolle auf gleichzeitig mit den EP-Wahlen durchgeführte andere Wahlen.

\newpage
\footnotesize

```{r echo = FALSE}
coefs <- as.data.frame(summ(mod1, confint = TRUE, pvals = TRUE)$coeftable)
coefs$`  ` <- stars.pval(coefs[,5])
names(coefs) <- c(
  "Koeff.",
  "2,5%",
  "97,5%",
  "z",
  "p",
  " "
)
row.names(coefs) <- c(
  "(Achsenabschnitt)",
  "Einschätzung EU-Mitgliedschaft: neutral",
  "Einschätzung EU-Mitgliedschaft: gut",
  "Meinung zum Integrationsprozess",
  "Vertrauen ins EP",
  "Demokratiezufriedenheit (EU)",
  "Vertrauen ins nationale Parlament",
  "Demokratiezufriedenheit (national)",
  "Zufriedenheit mit der Wirtschaftslage (national)",
  "Zufriedenheit mit der Regierung (national)",
  "Aufmerksamkeit im Wahlkampf",
  "Politisches Interesse",
  "Stärke der Parteineigung",
  "Gewerkschaftsmitglieder im Haushalt",
  "Selbst Gewerkschaftsmitglied",
  "Dauer der formellen Bildung",
  "Geschlecht: weiblich",
  "Geschlecht: divers",
  "Alter",
  "Häusliche Partnerschaft",
  "Erwerbstätigkeit",
  "Selbsteinschätzung Klassenzugehörigkeit",
  "Wohnort Ländlich/Urban",
  "Kirchenbindung",
  "Mitgliedsstaat: Kontext-Euroskepsis",
  "Mitgliedsstaat: Electoral Salience",
  "Mitgliedsstaat: Vorherige EP-Wahlen",
  "Mitgliedsstaat: Wahlpflicht",
  "Mitgliedsstaat: Gleichzeitige Wahlen",
  "Mitgliedsstaat: Sonntagswahl",
  "Kontext-ES : EU-Mitgliedschaft: neutral",
  "Kontext-ES : EU-Mitgliedschaft: gut",
  "Kontext-ES : Meinung Integrationsprozess",
  "Kontext-ES : Vertrauen ins EP",
  "Kontext-ES : Demokratiezufriedenheit (EU)"
)
options(scipen = 1, digits = 4, OutDec = ",")
knitr::kable(coefs, caption = "Log-Odds und Konfidenzintervalle in Modell 1")
```

$n_{Indiv} =$ `r nrow(data)`; $n_{Makro} = 28$

Standardabweichung der *Random Intercepts*: $S =$ `r as.numeric(sub(",", ".", summ(mod1)$rcoeftable[3], fixed = TRUE))`

Intraklassenkorrelationskoeffizient $ICC =$ `r as.numeric(sub(",", ".", summ(mod1)$gvars[3], fixed = TRUE))`

\normalsize
\newpage